臺灣高等法院高雄分院刑事判決                  九十一年度上更(一)字第五三號
    上  訴  人      丙○○
    即  被  告
    選任辯護人      陳魁元
    上  訴  人      乙○○
    即  被  告
右上訴人等因妨害自由等案件，不服臺灣高雄地方法院八十七年度訴字第九二０號中
華民國八十八年一月二十二日第一審判決（起訴案號：臺灣高雄地方法院檢察署八十
六年度偵字第一七八一九號、第二四六七七號），提起上訴，判決後經最高法院第一
次發回更審，本院判決如左：
    主  文
原判決關於丙○○共同拘禁及其應執行部分、暨乙○○部分，均撤銷。
丙○○、乙○○共同私行拘禁，丙○○處有期徒刑拾月；乙○○處有期徒刑伍月，如
易科罰金，以參佰元折算壹日。
    事  實
一、緣丙○○係「弘吉車行」之負責人，林有助、王清和、丁○○均為該車行之計程
    車司機。因丁○○分別積欠丙○○、洪文元、乙○○三人新台幣（下同）各四萬
    餘元、二萬餘元、一萬五千餘元未償，適於八十六年六月二十四日中午十二時許
    ，丁○○在高雄市○○區○○路一九三號前方處，駕駛計程車與他人發生車禍，
    於車禍和解時由洪文元代償二千元後（嗣由丁○○向林宗信借二千元還給洪文元
    ），即遭洪文元、乙○○二人以索討所欠債務為由，帶往洪文元與乙○○二人共
    同承租之高雄市○○區○○路一九三號天龍無線電計程車休息站內，乙○○與洪
    文元共同基於傷害、妨害自由之犯意聯絡，共同出手毆打丁○○成傷，並喝令若
    不解決債務，不准離開休息站，並稱待會丙○○前來，將吃不完兜著走，致丁○○心生畏佈，而共同加以私行拘禁，限制丁○○行動自由，看管至同日下午十一
    時許，始另行通知丙○○，欲將丁○○交由丙○○發落，丙○○亦基於前開與王
    正賢、洪文元共同傷害、妨害自由之犯意聯絡由丙○○所屬車行亦具上開同一共
    同傷害、妨害自由等犯意聯絡之司機王清和及另一名不詳姓名成年之計程車司機
    前來押解丁○○，由王清和及該名計程車司機共同駕駛計程車至前開力行路計程
    車休息站接手，強逼丁○○上計程車，強行押解至高雄市鼓山區○○○路六三四
    號丙○○所經營之「弘吉車行」後，繼續加以看管，禁止丁○○離去，以等候丙○○回來處理，直至翌日即八十六年六月二十五日凌晨一時許，丙○○返回，即
    與林有助、王清和共同基於上開同一傷害、妨害自由之犯意聯絡，聯手毆打丁○○，另持煙灰缸、塑膠材質之玩具手槍（未扣案。不能證明具有殺傷力而屬槍砲
    彈藥刀械管制條例管制之槍砲），並以槍柄擊打其頭部，致丁○○因之受左臂擦
    傷、左肘瘀血、後枕部裂傷、背部擦傷、右臂瘀血腫、左眼眶瘀腫、左鼻樑腫脹
    等多處傷害。嗣更將丁○○移置於屋內二樓房間，向其恫嚇：不得逃跑，否則將
    之打死等語，致丁○○心生畏懼，並續私行拘禁直至八十六年六月二十五日下午
    四時許，丁○○始自行趁機逃出報警獲救。
二、案經告訴人丁○○訴由高雄市政府警察局三民第一分局報請及訴由台灣高雄地方
    法院檢察署檢察官偵查起訴。
      理  由
一、訊據上訴人即被告丙○○對於右揭事實除對於八十六年六月二十五日以煙灰缸敲
    擊告訴人丁○○之頭部受傷一事坦承不諱外，餘與上訴人即被告乙○○均矢口否
    認有何妨害自由、傷害之犯行，丙○○辯稱：其打傷丁○○後，因見丁○○流血
    ，即請李海榮開車載丁○○去高雄醫學院就醫，到高雄醫學院，丁○○就自行離
    去云云；乙○○辯稱：是丁○○願意與我們在休息站內談債務之事，後來我先丁○○離開休息站，事後聽說丁○○是坐計程車走的云云。經查：
（一）右揭犯罪事實，業據告訴人丁○○於警訊、偵查、原審審理、本院歷審調查審
      理時一再指訴不移，並經證人林宗信於原審法院調查時結證稱：八十六年六月
      二十四日下午四、五時許，丁○○打電話給我，他說他在力行路、同盟路口發
      生車禍，希望我趕去幫忙處理交通事件，到時，天龍計程車行，已有人幫他處
      理，丁○○向我借二千元賠償對方，並告訴我他欠洪文元賭債。我有看到乙○○、洪文元打丁○○。洪文元對其他排班司機說，如果丁○○沒有還錢，今天
      不要讓他出去。丁○○告訴我所欠賭債原先只有二萬元，洪文元改稱為三萬五
      千元，洪文元告訴丁○○若不還錢，待會丙○○來，就吃不完兜著走。之後，
      有排班司機打電話給丙○○。我答應丁○○幫他處理債務問題，洪文元是三萬
      五千元、丙○○四、五萬元、王清和一萬元，於是我又借十萬元給丁○○，我
      離開前有告訴丁○○當日晚上九點多打電話給我告知處理情形如何，我等到十
      二點多，沒有任何消息，我想可能有事情發生，就請三民派出所警員去看一下
      等語（原審卷第七十六頁背面、第七十七頁正、背面），林宗信於偵查中亦結
      證稱：八十六年六月二十四日，丁○○打電話給我說他發生車禍，我趕去，已
      由天龍無線電計程車行的人幫忙處理，我把二千元拿給丁○○，丁○○轉交給
      天龍之人，然後丁○○對我講說他不能離開，因他尚有積欠人家二萬多元，而
      對方要他還三萬五千元等語（偵字第一七八一九號卷第五十四頁）明確，足見
      告訴人指訴於車禍後，旋即遭洪文元、乙○○毆打並被控制行動自由，不准離
      開前開力行路之計程車休息站，核與事實相符。況被告乙○○於警訊時供稱：
      「他（指丁○○）是在當天很晚才離開，我不記得他何時離開，只知快到深夜
      約二十一至二十二時離開的」（警訊卷第二頁背面），於原審亦供稱：晚上十
      、十一點離開的等語（原審卷第一一五頁背面），於本院前審調查中供稱：我
      事後才知他坐計程車走了，其他的司機有說他跑了等語（本院上訴卷第四十四
      頁背面），由乙○○上開供詞，更可證丁○○指訴遭洪文元及乙○○控制行動
      自由非虛，否則丁○○怎可能於中午十二時至晚上十一時均待在休息站內不願
      自行離去，況其並非自行離去而是再由王清和將之載往丙○○之車行交由丙○○處置。又證人林宗信就告訴人丁○○是否在案發當日以電話向其貸借十萬元
      ，及告訴人與證人林宗信就證人林宗信至現場之次數、何人打電話給丙○○等
      前後所供情節互有歧異，惟告訴人及證人林宗信既係事後對上開事實回憶所為
      之陳述，且本件案發日距證人林宗信、告訴人至原審法院作證及供述之時間，
      已幾近一年，內容難免有所出入，而二人就證人林宗信確曾至高雄市○○區○○路一九三號處借予告訴人十萬元、被告乙○○、洪文元有毆打告訴人成傷、
      有人打電話予丙○○等節則互核無誤，自不因上開二人所述情節略有不同即完
      全否定證人林宗信及告訴人所為供述之證據證明力。
（二）被告王清和雖辯稱：是丁○○主動要坐他的計程車去找丙○○云云，然查丁○○為計程車司機，當天又是開計程車與他人發生車禍，賠償對方二千元，故丁○○之計程車應在其身邊，其若要自動找丙○○商談返還債務事，其自己開計
      程車前往即可，何需要搭載王清和之計程車﹖故丁○○稱被乙○○、洪文元、
      王清和及另一不詳姓名計程車司機強押上車載往丙○○之弘吉車行，應足採信
      。又丁○○至吉宏車行後，被控制行動自由，等候丙○○返回車行後，即遭丙○○、林有助、王清和聯手毆打之事實，除丙○○坦承有出手毆打，並供承有
      短柄玩具手槍，是填充塑膠彈珠（見八十六年度偵字第一七八一九號卷第五十
      三頁），又王清和亦避重就輕坦承曾與丁○○互毆，被告林有助於警訊時亦供
      稱：「我於八十六年六月二十五日凌晨一時許與丙○○回車行，看到丁○○在
      車行內，因他欠我老板丙○○租金及欠我錢，我一時義憤，就出手打他，他閃
      躲，所以並未毆打他」（警訊卷第十頁背面），查丁○○被毆全身傷痕累累，
      有驗傷診斷書附卷可稽，顯非如丙○○所稱只以煙灰缸毆打頭部一下所造成，
      應是三人聯手毆打甚明，被告等所辯顯係避重就輕之詞，不足採信。
（三）被告丙○○辯稱：其毆傷丁○○後，因見丁○○流血，即請李海榮開車載丁○○去高雄醫學院就醫，到高雄醫學院，丁○○就自行離去云云，證人李海榮於
      原審調查時亦為如上之證述。然如丁○○所受之傷需馬上於深夜送高雄醫學院
      急診，則所受傷勢必定非輕，丁○○既已到醫院豈有不就醫即暗中離去之理﹖
      若傷勢不重，不會危及生命安全，被告等既對丁○○長時間控管並毆打，對丁○○怨恨已深，若要讓丁○○離去，亦是令其自行離去，丙○○豈會好意拿錢
      給李海榮請將丁○○所送高雄醫學院就醫之理，故被告此部分辯解及李海榮之
      證言均不足信，應是如丁○○所指稱被遭毆打後被控管在車行二樓房間。
（四）告訴人於本院前審指稱其於八十六年六月二十五日下午四時許可以逃離該車行
      ，係因一叫「阿敏」的計程車司機開其房門，其才趁機逃走等語，被告丙○○
      因之提供其車行之計程車司機有一叫廖仲敏者，廖仲敏於本院調查時到庭證稱
      ：並不知丁○○被關在二樓房間，亦無為告訴人開房門情事等語，丁○○亦稱
      其所稱之阿敏並非廖仲敏等語（本卷第一五四頁背面），故廖仲敏所為之證言
      ，不足為被告等有利之證據。
（五）至告訴人雖於警訊陳稱：丙○○等人除以手槍槍柄敲擊一頭部之外，並輪流以
      球棒、木棒毆打伊，附將其褲子脫下，以牙刷刷其龜頭，又拿水龍頭從其嘴巴
      灌水，復又命伊吞食衛生紙等方式加以凌虐等語（見警訊第十三頁正面、第一
      七八一九號偵卷二十七頁反面）。但此為被告丙○○、及同案被告王清和、林
      有助堅決否認，又無球棒、木棒等扣案，而告訴人所提出之驗傷診斷書三紙（
      見原審卷第一五七、一五八、一六頁），並無告訴人龜頭、嘴巴或食道受傷
      之記載，且無其他佐證，自難僅憑告訴人片面之指述，遽認被告丙○○等人有
      此部分之行為，甲訴人亦未為此認定，併此敘明。
（六）又告訴人並指稱被告丙○○返回弘吉車行後，即取走告訴人向林宗信所借得之
      十萬元云云。惟查，當晚林宗信有借給告訴人十萬元，固據林宗信證述屬實，
      有如前述，但被告丙○○及同案被告王清和、林有助自始堅決否認有取走告訴
      人身上之款項，亦未目擊有人取走告訴人之款項，即證人林宗信亦證稱：伊借
      給告訴人十萬元之後就離開，現場發生何事伊不知情等語（見警卷第十七頁反
      面），又無其他確切之證據足認被告丙○○等人有此部分之行為，甲訴人認被
      告有取走告訴人身上十萬元云云，尚有未洽。
（七）綜上所述，被告等人所辯均係卸責之詞，不足採信，被告二人之犯行均堪以認
      定。
二、核被告丙○○、乙○○等押人討債並毆打成傷之行為，均係犯刑法第三百零二條
    第一項之私行拘禁罪、及第二百七十七條第一項之傷害罪。又按刑法第三百零二
    條之妨害自由罪，原包括私禁及其他非法方法剝奪人之行動自由而言，所謂非法
    方法，當包括強暴脅迫等情事在內。本件被告丙○○、乙○○，均於妨害自由行
    為繼續中，被告乙○○與同案被告洪文元向告訴人嚇稱：若不儘速解決債務，將
    吃不完兜著走；被告丙○○與同案被告王清和、林有助向告訴人恫嚇：不得逃跑
    ，否則將遭不測等語，自屬包含於妨害告訴人行動自由之同一意念中，縱其所為
    ，合於刑法第三百零五條恐嚇危害安全之情形，仍應視為剝奪行動自由之部分行
    為，不另成立同法第三百零五條之恐嚇危害安全罪（最高法院七十四年台上字第
    三四０四號判例可資參照），是甲訴人認被告二人均另犯刑法第三百零五條之罪
    ，顯有未洽。又共同正犯之意思聯絡，不限於事前有所協議，其於行為當時，基
    於相互之認識，或相互間有默示之合致，以共同犯罪之意思參與者，亦無礙於共
    同正犯之成立（最高法院七十三年台上字第一八八六號、第二三六四號判參照）
    ，被告二人與同案被告王清和、林有助、洪文元及另一不詳姓名司機就上開二罪
    ，彼此間於行為時有基於相互之認識及合致之犯意聯絡及行為分擔，均為共同正
    犯。被告二人所犯上開二罪間，有方法結果之牽連關係，依刑法第五十五條之規
    定，應從較重之私行拘禁罪處斷。至於被告丙○○用以共同打傷告訴人之塑膠材
    質玩具手槍，因未扣案，不能證明具有殺傷力而屬槍砲彈藥刀械管制條例所管制
    之槍砲，自無涉犯槍砲彈藥刀械管制條例之罪名問題。
三、原審以被告二人罪證明確，論處被告二人罪刑，固非無見。惟查：（一）被告丙○○返回弘吉車行後，係與同案被告林有助、王清和共同出手毆傷告訴人，及被
    告丙○○、乙○○與同案被告王清和、林有助、洪文元及另一不詳姓名之成年人
    共犯本案犯行，乃原判決係認被告丙○○與同案被告林有助共同出手毆傷告訴人
    ，及被告丙○○、乙○○與同案被告王清和、林有助、洪文元共犯上開妨害自由
    犯行，尚未盡洽；（二）尚乏確切之證據足以證明被告丙○○返回宏及車行後有
    取走告訴人之錢財，原判決遽認被告丙○○有取走告訴人身上之十萬元，併有未
    當。被告上訴意旨否認犯行，雖不足取，但原判決被告丙○○妨害自由部分及被
    告乙○○部分，既有可議之處，仍無可維持，應將原判決被告丙○○及其應執行
    刑部分，暨被告乙○○部分，均撤銷。爰審酌被告二人之素行，其等為討債即以
    強押拘禁之方法妨害告訴人之行動自由甚長時間，被告丙○○更以兇暴之手法傷
    害告訴人，惡性非輕，告訴人於本院調查時已表明不願深究（見本院九十一年四
    月二十九日訊問筆錄），及被告二人犯罪後之態度等一切情狀，各量處如主文第
    二項所示之刑，並就被告王正賢部分諭知易科罰金之折算標準。
四、被告丙○○經合法傳喚，無正當之理由不到庭，爰不待其陳述逕行判決。
五、被告丙○○傷害部分及同案被告王清和、林有助等部分，業經判決確定並送執行
    在案。
據上論結，應依刑事訴訟法第三百六十九條第一項前段、第三百六十四條、第二百九
十九條第一項前段、第三百七十一條，刑法第二十八條、第三百零二條第一項、第二
百七十七條第一項、第五十五條、第四十一條第一項，罰金罰鍰提高標準條例第一條
前段、第二條，判決如主文。
本案經檢察官彭南雄到庭執行職務。
中      華      民      國    九十一    年      五      月    二十九    日
              臺灣高等法院高雄分院刑事第二庭
                                  審判長法官  曾永宗
                                        法官  郭玫利
                                        法官  邱永貴
右正本證明與原本無異。
如不服本判決應於收受本判決後十日內向本院提出上訴書狀，其未述上訴理由者，
並得於提起上訴後十日內向本院補提理由書狀（均須按他造當事人之人數附繕本)「
切勿逕送上級法院」。
                                      書記官  梁雅華
中    華    民    國     九十一     年       五       月     三十一   日
附錄：本判決論罪科刑法條：
刑法第三百零二條第一項
私行拘禁或以其他非法方法，剝奪人之行動自由者，處五年以下有期徒刑、拘役或三
百元以下罰金。
刑法第二百七十七條第一項：
傷害人之身體或健康者，處三年以下有期徒刑，拘役或一千元以下罰金。
                                                                        Ｆ
